臺南地方法院民事判決
110年度訴字第626號
原      告  國泰人壽保險股份有限公司

法定代理人  劉上旗
訴訟代理人  楊鵬遠律師
            黃志傑
被      告  陳俊諺
訴訟代理人  陳國瑞律師
上列當事人間代位請求終止借名登記事件，本院於民國111年3月
10日言詞辯論終結，判決如下： 
    主      文
原告之訴駁回。
訴訟費用由原告負擔
    事實及理由
一、原告起訴主張：被代位人顧珮玉積欠原告新臺幣（下同）94
    7,364元及利息未清償，原告對顧珮玉業已取得鈞院103年度
    司執字第117174號債權憑證。原告查知被告於101年6月26日
    購得坐落臺南市○○區○○段000地號土地及同地段705建號即門
    牌號碼臺南市○○區○○路0段00巷00弄00號建物（權利範圍均
    為全部，以下合併簡稱系爭不動產），惟被告於買受系爭不
    動產時，年僅21歲，依一般常理，學生或甫出社會之人實無
    能力獨立購屋，且觀之被告投保資料表，實難想像被告有能
    力負擔龐大之頭期款及後續之房屋貸款支出，原告始發覺被
    告僅係出名登記為系爭不動產所有權人，實際所有權人為顧
    珮玉，顧珮玉意圖藉由借名登記將其名下財產登記予被告，
    以規避原告追索債權。而顧珮玉現已無償債能力，又怠於終
    止與被告之借名登記關係，原告為確保債權，自得依民法第
    242條、第767條之規定，代位顧珮玉終止其與被告之借名登
    記關係等語，並聲明求為判決被告應將系爭不動產返還並移
    轉登記予顧珮玉。
二、被告抗辯：在101年6月26日當時因房價便宜，以及被告年輕
    時即早早入社會工作，故系爭不動產係由被告自行出資購置
    ；被告購買系爭不動產時有向銀行辦理貸款，被告為借款人
    ，而銀行貸款均係由被告之銀行帳戶扣款，並非由顧珮玉帳
    戶扣款；且原告係直接向上手購買，而非經由顧珮玉購買後
    再轉登記予被告，被告與顧珮玉間無任何借名登記法律關係
    存在。況原告並未提出任何舉證，證明被告與顧珮玉間就系
    爭不動產存有借名登記之法律關係，實難認已盡舉證之責等
    語。並聲明：原告之訴駁回，訴訟費用由原告負擔。
三、得心證之理由：
（一）原告主張其對被代位人顧珮玉有債權，系爭不動產於101
      年6月26日以買賣為原因（原因發生日期101年6月14日）
      移轉登記予被告等情，業據提出本院103年度司執字第117
      174號債權憑證、系爭不動產登記謄本、異動索引為憑，
      且為被告所不爭執，堪信原告此部分主張為真實。
（二）按當事人主張有利於己之事實者，就其事實有舉證之責任
      ，民事訴訟法第277條前段定有明文。民事訴訟如係由原
      告主張權利者，應先由原告負舉證之責，若原告先不能舉
      證，以證實自己主張之事實為真實，則被告就其抗辯事實
      即令不能舉證，或其所舉證據尚有疵累，亦應駁回原告之
      請求。次按稱「借名登記」者，謂當事人約定一方將自己
      之財產以他方名義登記，而仍由自己管理、使用、處分，
      他方允就該財產為出名登記之契約。其成立側重於借名者
      與出名者間之信任關係，性質上應與委任契約同視。倘其
      內容不違反強制、禁止規定或公序良俗者，固應賦予無名
      契約之法律上效力，並類推適用民法委任之相關規定。惟
      借名登記契約究屬於「非典型契約」之一種，仍須於雙方
      當事人，就一方將自己之財產以他方名義登記，而仍由自
      己管理、使用、處分，他方允就該財產為出名登記，相互
      為合致之意思表示，其契約始克成立；主張借名登記者，
      自應就該借名登記之事實負舉證責任（最高法院100年台
      上字第1972號、101年台上字第1775號判決意旨參照）。
（三）原告主張系爭不動產係由顧珮玉所購買，而顧珮玉為規避
      原告追討債權，乃將系爭不動產借名登記為被告所有等語
      ；為被告所否認，並以前揭情詞置辯。經查：
　　⒈系爭不動產係由訴外人黃＊＊於101年6月26日以買賣為登記
      原因移轉登記予被告乙節，有系爭不動產之登記謄本及異
      動索引查詢資料在卷可稽，且為兩造所不爭執。是被告抗
      辯系爭不動產未曾登記於顧珮玉名下等語，堪信為真實。
　　⒉被告以系爭不動產作為擔保向元大商業銀行股份有限公司
      （以下簡稱元大銀行）貸款，而貸款之分期款均由被告在
      元大銀行帳戶繳納等情，有元大銀行回函在卷可稽（見本
      院卷第117-167頁、261頁）。是被告抗辯系爭不動產為其
      所有等語，並非全然無據。
　　⒊被告雖於106年12月25日就系爭不動產辦理預告登記使顧珮
      玉為請求權人，復於109年11月13日撤銷該預告登記，有
      系爭不動產異動索引在卷可稽（見本院卷第67-71頁）。
      然預告登記有諸多原因，並非當然係「借名登記」所致。
      是原告即據該預告登記主張系爭不動產係顧珮玉所有，而
      借名登記在被告名下云云，尚難採信。
　　⒋原告另以被告買受系爭不動產時年紀尚輕且月薪資僅約2萬
      元，應無能力購買系爭不動產云云。惟被告取得系爭不動
      產之可能資金來源甚多（如：受贈），並非僅能自其薪資
      給付；況縱非被告本人出資購買系爭不動產價金，亦不當
      然是顧珮玉出資及購買。是原告以被告年紀及收入情形，
      據以主張系爭不動產係顧珮玉購買並所有，而借名登記在
      被告名下云云，亦難採信。
（四）綜上所述，原告既不能證明系爭不動產係顧珮玉所有而借
      名登記在被告名下，則原告自無從以顧珮玉之債權人身分
      ，代位顧珮玉請求被告返還系爭不動產。從而，原告請求
      被告應將系爭不動產返還並移轉登記予顧珮玉，為無理由
      ，應予駁回。
四、本件判決基礎已臻明確，兩造其餘攻擊、防禦方法與舉證，
    經審核結果並不能動搖該基礎，且與本件事實之認定無涉，
    自無庸一一贅述，附此敘明。
五、據上論結，本件原告之訴為無理由，依民事訴訟法第78條，
    判決如主文。
中　　華　　民　　國　　111 　年　　3 　　月　　24　　日
                        臺灣臺南地方法院民事第二庭
                              法  官  王 獻 楠
上為正本係照原本作成。
如不服本判決，應於送達後20日內，向本院提出上訴狀並表明上
訴理由，如於本判決宣示後送達前提起上訴者，應於判決送達後
20日內補提上訴理由書（須附繕本），如委任律師提起上訴者，
應一併繳納上訴審裁判費。
中　　華　　民　　國　　111 　年　　3 　　月　　24　　日
                              書記官  蕭 雅 文